【裁判字號】    90,上易,3022
【裁判日期】    901005
【裁判案由】    傷害
【裁判全文】
臺灣高等法院刑事判決                            九十年度上易字第三○二二號
    上  訴  人
    即  被  告  乙○○
                甲○○
右上訴人等因傷害案件，不服臺灣士林地方法院九十年度易字第二一六號，中華民國
九十年五月二十二日第一審判決（聲請簡易處刑案號：臺灣士林地方法院檢察署八十
九年度偵字第八五三五號）提起上訴，本院判決如左：
    主  文
上訴駁回。                                                     `
    事  實
一、乙○○曾因違反麻醉藥品管理條例案件，於民國八十六年十二月一日，經臺灣士
    林地方法院判處有期徒刑三月，如易科罰金以三百元折算一日，於八十七年四月
    二十日易科罰金執行完畢。
二、乙○○與甲○○係鄰居舊識，二人平日不相往來，於八十九年八月二十七日下午
    三時三十分許，甲○○與李二竹、磨光武、陳慰航及陳新宏等人，在臺北市南港
    區○○○路○段六八巷「凌雲超市」後面之公園喝酒聊天。於同日下午五時三十
    分許，乙○○偕同綽號「菜頭」不詳姓名年籍之成年男子加入。至同日下午六時
    十分左右，因甲○○與李二竹聊及從前不愉快之事，雙方發生口角，引起乙○○
    不滿，認甲○○欺負對同眷村之李二竹，乃起身與甲○○發生衝突。二人竟各基
    於普通傷害之犯意，由甲○○先出拳毆打乙○○之臉部，旋互相拉扯扭打。甲○
    ○不敵，遂由腰間取出其所有之螺絲起子一支示警，乙○○見狀，即騎機車離開
    現場。未幾，乙○○手持自附近拿取非其所有之西瓜刀一支折返現場。甲○○恐
    遭砍傷，跑回其停放在旁之自用小客車內拿出其所有拔鐵釘用之鐵撬一支，二人
    便持手中之兇器互砍，惟乙○○因用力過猛，致其西瓜刀前端斷裂。乙○○心有
    未甘，跑離現場後，隨即夥同有犯意聯絡之「菜頭」及其他不詳姓名年籍之男子
    共約七、八人，再度折返現場，由乙○○、「菜頭」持鋤頭，其餘五、六人持鐵
  棍（鋤頭及鐵棍均自附近拿取，非其等所有），共同圍毆甲○○，而甲○○亦持
    前開鐵撬反擊。嗣甲○○不支倒地，經李二竹等人出面勸阻後，乙○○及同夥始
    罷手離去。甲○○因而此受有左第九肋骨斷裂、左食指撕裂傷一公分併肌腱斷裂
    、臉部瘀青五╳五公分、胸部瘀青十╳十公分、右手臂撕裂傷三公分及左、右膝
    蓋擦傷五╳五公分等傷勢。乙○○則受有頭皮裂傷○、五公分、前胸瘀傷六╳四
    公分、背部瘀傷八╳三公分、裂傷○、五公分、右上肢擦傷三╳○、一公分及左
    下肢擦傷○、五公分等傷勢。
三、案經乙○○、甲○○分別訴由臺北市政府警察局南港分局報告臺灣士林地方法院
    檢察署檢察官偵查聲請簡易判決處刑，經臺灣士林地方法院改依通常程序審理。
    理  由
一、訊據被告乙○○、甲○○固承認二人曾於前揭時地，酒後發生衝突，互相毆打，
    惟均否認有何故意傷害對方之犯行。被告乙○○辯稱：當時是甲○○先出手打人
    ，他才還手，甲○○還從腰間拿出螺絲起子攻擊他頭部，他被甲○○一路追趕，
    才隨手從地上撿起一個東西，不知道是什麼，後來現場來的七、八人，都不是他
    叫來的，與他無關，甲○○的傷大部分是別人打的云云。被告甲○○辯稱：當日
    係乙○○再三出言挑釁，而「菜頭」亦在旁以三字經辱罵，一時情緒難以控制，
    始基於義憤而出手打乙○○一拳，乙○○亦立即反擊，其因恐乙○○繼續傷人，
    才順手拿出繫於腰間之螺絲起子示警，但並未以此攻擊乙○○。而後乙○○持西
    瓜刀返回現場，其見情況不對，怕遭乙○○砍傷，始從自用小客車內拿出鐵撬防
    衛，乙○○之西瓜刀被砍斷後，其便未再持鐵撬攻擊乙○○，並無傷害乙○○之
    故意云云。經查：
（一）右揭事實，業據告訴人即被告乙○○、甲○○二人互相指訴綦詳，並經證人即
      在場目擊之人李二竹證稱：「我和甲○○在聊天，我喝多了，他和我聊到以前
      不愉快的事，不是吵架，是說話比較大聲。然後乙○○與他朋友『菜瓜』（即
      『菜頭』）突然出現，坐在我們旁邊。『菜瓜』看到甲○○對我大聲，他就站
      起來罵甲○○怎麼可以對李二竹大聲。我是認識乙○○，是同一眷村，我與他
      有交情，『菜瓜』是認為甲○○兇他朋友的朋友，乙○○也站起來，乙○○可
      能要幫『菜瓜』。乙○○和甲○○二人就比畫起來，我就勸，乙○○和『菜瓜
      』就離開，我和其他人就繼續留下來。後來我看到乙○○一個人手上拿一把西
      瓜刀，又回到現場，甲○○從他車上拿一支約五十公分長的鐵撬（拔釘子用）
      ，二人就開始打鬥，乙○○西瓜刀斷了半截，乙○○又走了。不久後就來了七
      、八個人，包括乙○○，七、八人手上有拿鐵棍、鋤頭的，全部把甲○○包圍
      起來，左某打不過那麼多人，我看他倒在地上，我看狀況不對，我就拿瓶啤酒
      往地上砸，我就往前衝大喊警察來了，他們就一哄而散。七、八人圍毆甲○○
      至少有一分鐘」（見偵查卷第五十五頁正、反面）。證人即在場目擊之人陳慰
      航證述：「我當時喝了很多酒，我躺在旁休息。剛開始乙○○也來喝酒，左、
      李都喝醉有酒意。後來發生口角就打起來，我看到他們二人互毆，我有勸但也
      勸不了。後來應是有其他的人來，手上有帶武器」（見偵查卷第五十六頁）。
      證人即在場目擊之人磨光武證稱：「陳慰航、李二竹、乙○○、甲○○和我在
      喝酒。起先是甲○○罵李二竹，乙○○不爽，就與甲○○互罵，他們二人就互
      毆。我們無法勸架，因年紀大，身體又不好。乙○○打倒左後，就站在旁邊，
      左拿撬子要打，但沒打到，李就跑了。李拿了一個武器，又回到現場，又打。
      後來乙○○跑掉，甲○○在原地，之後有七、八個人拿武器圍打甲○○，七、
      八個人打時，乙○○也參與」（見偵查卷第五十六頁反面）。證人即在場目擊
      之人陳新宏證稱述：「當時陳慰航、甲○○、磨光武、乙○○和我在一起，有
      人喝酒，有人閒聊。後來甲○○喝多了，指責李二竹，乙○○就幫嘴，甲○○
      對乙○○說旁邊的講甚麼話。後來李、左二人就發生爭執，甲○○先動手，二
      人就打起來。甲○○輸了，他怕乙○○攻擊他，他就順手拿出腰上的起子，李
      就說你要動傢伙你等著瞧，後來李就和另外二人我不認識就離開了。其中一人
      帶乙○○又折返原地，乙○○從機車上下車，一邊走一邊拿出西瓜刀。甲○○
      就從他車上拿出鐵撬，然後二人沒說話就互相攻擊，乙○○砍傷甲○○，一刀
      砍在手腕上，一刀砍在衣服，甲○○把西瓜刀砍斷一個缺口。李二竹站在他們
      二人中間調解，二人僵持間，乙○○就從旁離開。甲○○因受傷我們就勸他去
      就醫，但他喝了酒還在罵人，並出手打了李二竹及陳慰航說幫別人。過不到五
      分鐘從我們後方，乙○○帶頭，後面跟了一堆人，我看左有危險，我就擋住乙
      ○○，叫他不要把事弄大，李不理我，就去追打甲○○，甲○○就跑，一直打
  到甲○○倒地，他們才罷手離開」（見偵查卷第五十七頁正、反面、第五十八
      頁）等情明確。
（二）被告二人分別受有如事實欄所載傷勢，有臺北市立忠孝醫院於八十九年八月二
      十八日、二十九日出具之驗傷診斷書（見偵查卷第十一、二十頁）、九十年二
      月十五日出具之診斷證明書及被告甲○○受傷部位照片九幀在卷可稽（見原審
      卷第四六至四九頁），復有上開西瓜刀前端斷裂物一截及被告甲○○於事發時
      所穿著之傷衣一件扣案足資佐證。
（三）被告乙○○雖辯稱係遭甲○○持螺絲起子追趕，始隨手撿起地上之物自衛，後
      來並未帶人圍毆甲○○，到現場的六、七個人均與其無關云云。惟：
    １按正當防衛必須對現在不法之侵害始得為之，侵害業已過去，即無正當防衛可
      言。至彼此互毆，又必以一方初無傷人之行為，因排除對方不法之侵害而加以
      還擊，始得以正當防衛論。故侵害已過去後之報復行為，與無從分別何方為不
      法侵害行為之互毆行為，均不得主張防衛權，最高法院三十年上字第一○四○
      號著有判例可資參照。本件被告乙○○於被告甲○○取出螺絲起子示警後，即
      立刻騎機車離開現場一節，業經其供承在卷（見本院卷第二六頁），復據證人
      李二竹、磨光武、陳新宏證述無誤。被告乙○○既已順利擺脫被告甲○○之追
      趕而離開現場，則其事後又持西瓜刀折返現場，顯欲持之攻擊被告甲○○，而
      非基於防衛之意圖甚明。依照前揭說明，被告乙○○於被告甲○○之侵害行為
      過去後，持西瓜刀報復之行為，顯不合正當防衛之要件。
    ２依證人李二竹、磨光武、陳新宏前開證詞，可知：綽號「菜頭」之男子及其餘
      不詳姓名年籍之人，乃與被告乙○○一起返回現場，並分持鋤頭、鐵棍圍毆被
      告甲○○，事後又同時離開。故被告乙○○與綽號「菜頭」之男子及其餘不詳
      姓名年籍之人彼此間，就傷害被告甲○○之行為，有犯意之聯絡及行為之分擔
      ，應堪認定。被告乙○○所辯並未帶人圍毆甲○○，事後到現場的六、七人均
      與其無關云云，不足採信。
    ３至證人潘宗育雖於原審證稱：甲○○與李二竹發生口角，乙○○不滿，遂與甲
      ○○發生衝突，其看到甲○○以螺絲起子打乙○○頭部，乙○○出手反擊，其
      就載乙○○去醫院，不料半途被警察臨檢，然後乙○○說要回去與甲○○理論
      ，其就先回家，後來的事其不知情等語（見原審卷第三七頁正、反面）。然證
      人潘宗育此部分證詞與前揭證人李二竹、磨光武、陳新宏所述事發經過不符，
      且證人潘宗育亦自承其於被告甲○○遭圍毆時並不在場。因此，證人潘宗育之
      證詞，尚不足為有利於被告乙○○之認定。
（四）被告甲○○雖辯稱當日係乙○○再三出言挑釁，而「菜頭」亦在旁以三字經辱
      罵，一時情緒難以控制，始基於義憤而出手打乙○○一拳，後來乙○○持西瓜
      刀返回現場，其見情況不對，怕遭乙○○砍傷，始從自小客車內拿出鐵撬防衛
      ，並無傷害乙○○之故意云云。惟：
    １按刑法上所謂當場基於義憤而傷害人，係指被害人之行為違反正義，在客觀上
      足以激起一般人無可容忍之憤怒，而當場實施傷害者而言，有最高法院二十四
      年上字第二二四六號判例可資參照。被告甲○○於事發當日係因一般口角而與
      被告乙○○發生衝突，進而出拳揮打被告乙○○之臉部。揆諸前述說明，自與
      刑法第二百七十九條所定義憤傷害罪有別。
    ２又於本件中，被告甲○○出拳毆打被告乙○○於先，復持鐵撬與被告乙○○所
      持之西瓜刀互砍，其有傷害被告乙○○之故意甚明。是被告甲○○所辯其並無
      傷害乙○○之犯意云云，亦不足取。
（五）綜上所述，被告乙○○、甲○○所辯無非事後卸責之詞，不足採信。本件事證
      明確，被告二人犯行均堪認定。
二、核被告乙○○、甲○○所為，均係犯刑法第二百七十七條第一項之普通傷害罪。
    被告二人先以徒手互毆，繼分持西瓜刀、鋤頭及鐵撬互砍之行為，自客觀上觀察
    ，時地密接，行為單一，侵害之法益相同，均為接續犯，各應包括的論以一罪。
    被告乙○○與綽號「菜瓜」之男子及其餘不詳姓名年籍共約七、八人間，就傷害
    被告甲○○之犯行，有犯意之聯絡及行為之分擔，均為共同正犯。又被告乙○○
    前因違反麻醉藥品管理條例案件，於八十六年十二月一日，經臺灣士林地方法院
    判處有期徒刑三月，如易科罰金以三百元折算一日，於八十七年四月二十日易科
    罰金執行完畢，有本院被告全國前案紀錄表及臺灣高等法院檢察署刑案資料簡覆
    表附卷可憑（見本院卷第十九、二二頁），於受有期徒刑執完畢後五年內再犯本
    件有期徒刑以上之罪，為累犯，應依刑法第四十七條之規定，加重其刑。再被告
    二人行為後，刑法第四十一條業於九十年一月四日修正，同月十日經總統公布施
    行。修正後改列為該條第一項，並增列但書，其規定為：「犯最重本刑為五年以
    下有期徒刑以下之刑之罪，而受六個月以下有期徒刑或拘役之宣告，因身體、教
    育、職業、家庭之關係或其他正當事由，執行顯有困難者，得以一元以上三元以
    下折算一日，易科罰金。但確因不執行所宣告之刑，難收矯正之效，或難以維持
    法秩序者，不在此限」。與修正前第四十一條規定「犯最重本刑為三年以下有期
    徒刑以下之刑之罪，而受六個月以下有期徒刑或拘役之宣告，因身體、教育、職
    業、家庭之關係，執行顯有困難者，得以一元以上三元以下折算一日，易科罰金
    」相互比較，以修正前之舊法無但書規定，有利於被告。依刑法第二條第一項但
    書之規定，自應適用有利於被告之修正前規定。
三、原審本同上見解，適用刑法第二十八條、第二百七十七條第一項、第四十七條，
    罰金罰鍰提高標準條例第一條前段、第二條之規定，並審酌被告乙○○有犯罪前
    科，被告甲○○素行尚可，二人僅為口角細故，即分持西瓜刀、鐵撬等互砍，嗣
    被告乙○○又夥同眾人圍毆被告甲○○，惡性非輕，且被告甲○○傷勢較重，二
    人犯後均飾詞圖卸等一切情狀，分別就被告乙○○量處有期徒刑六月，被告甲○
    ○量處有期徒刑三月，並比較新舊刑法第四十一條之規定，各諭知易科罰金之折
    算標準（原判決誤以修正後有利於被告，而適用刑法第二條第一項前段、修正後
    第四十一條第一項前段之規定准以易科）。復以鐵撬一支，為被告甲○○所有供
    犯罪所用之物，現在其家中，業據其供明在卷（見原審卷第四一頁反面），雖未
    扣案，惟不能證明業已滅失，依刑法三十八條第一項第二款規定宣告沒收。至螺
    絲起子一支，雖為被告甲○○所有供犯罪之用，但已丟棄滅失，亦經其陳明在卷
    （見原審卷第四一頁反面）。而被告乙○○持以砍打被告甲○○之西瓜刀、鋤頭
    及其他共犯所持之鋤頭、鐵棍等，被告乙○○均否認為其所有，且亦乏明確證據
    足以證明係被告乙○○或其他共犯所有，又未扣案，均不另為沒收之諭知。核其
    認事用法均無不合，量刑亦屬妥適，被告二人上訴，否認犯罪，兼指量刑過重，
    為無理由，應予駁回。
據上論斷，應依刑事訴訟法第三百六十八條，判決如主文。
本案經檢察官郭弘佑到庭執行職務。
中      華      民      國      九十      年      十    月      五      日
                              臺灣高等法院刑事第十一庭
                                  審判長法  官  楊  照  男
                                        法  官陳  炳  彰
                                        法  官  王  詠  寰
右正本證明與原本無異。
不得上訴。
                                        書記官  駱  麗  君
中      華      民      國      九十      年      十    月      五      日
附錄：本案論罪科刑法條全文
刑法第二百七十七條
傷害人之身體或健康者，處三年以下有期徒刑、拘役或一千元以下罰金。
犯前項之罪，因而致人於死者，處無期徒刑或七年以上有期徒刑，致重傷者，處三年
以上、十年以下有期徒刑。


司法院資訊處製作；財團法人民間司法改革基金會備份。
